【裁判字號】    97,台上,5004
【裁判日期】    971009
【裁判案由】    殺人等罪
【裁判全文】
最高法院刑事判決            九十七年度台上字第五００四號
上  訴  人  甲○○
                    號（
選任辯護人  賴俊宏律師
上列上訴人因殺人等罪案件，不服台灣高等法院台中分院中華民
國九十七年八月七日第二審判決（九十七年度上訴字第五六七號
，起訴案號：台灣彰化地方法院檢察署九十五年度偵字第八三八
四號），提起上訴，本院判決如下：
    主  文
上訴駁回。
    理  由
按刑事訴訟法第三百七十七條規定，上訴於第三審法院，非以判
決違背法令為理由，不得為之。是提起第三審上訴，應以原判決
違背法令為理由，係屬法定要件。如果上訴理由書狀並未依據卷
內訴訟資料，具體指摘原判決不適用何種法則或如何適用不當，
或所指摘原判決違法情事，顯與法律規定得為第三審上訴理由之
違法情形，不相適合時，均應認其上訴為違背法律上之程式，予
以駁回。本件上訴人甲○○上訴意旨略稱：(一)、原判決事實欄認
定本件案發地點係溪州公園，乃理由欄援引被害人張弘宜之供述
則稱係森林公園；原判決事實欄認定張弘宜、陳文政、陳照果、
林啟東四人約上訴人外出談判，並由張弘宜進入上訴人住處邀約
，然於理由欄或援引張弘宜所供述之內容，又稱張弘宜於路上巧
遇陳文政、陳照果，或援引證人許木雄所供述之內容，另稱係前
揭四人入屋約上訴人外出談判；原判決事實欄認定上訴人係先後
刺殺被害人等，然理由欄援引陳照果所供述之內容，則又稱陳照
果有看到上訴人與張弘宜、陳文政在講話等情，其前後之認定記
載與論述說明，相互矛盾，於法有違。又原判決認定上訴人以隨
身攜帶之瑞士刀行兇，係依憑證人林啟東供述各情為其主要論據
，然本件案發時係屬夜間而視線不良，林啟東是否能詳細看見現
場情形，非無疑義，原判決上開採證認事，於法有違。(二)、參照
上訴人、張弘宜、陳文政、陳照果相關供述各情，足見上訴人被
被害人等強邀至現場後，即遭被害人三人毆打，則上訴人基於本
能一定有反擊動作；依被害人等傷勢所呈現之情形，足見上訴人
係以右手抵擋攻擊，而以左手持刀防止被害人等進逼；被害人等
因喝酒而反應較差，而未查覺彼等已遭刺傷，而一再進逼上訴人
，故被害人等身上才有多處嚴重刀傷。足見上訴人並無殺人之犯
意。又林啟東雖於檢察官偵查中供稱：上訴人好像從腰際拔出一
把刀刺張弘宜等情，然林啟東前後供述不一，且張弘宜、陳文政
均供稱不知上訴人從何處拿出刀來，另證人許木雄亦供稱：上訴
人被帶離時，並未看到其預藏刀器等情，原判決採林啟東上開供
述各情，為不利上訴人認定之依據，於法有違。另原判決對上訴
人持刀殺傷張弘宜、陳文政而未發生死亡之結果，未論述上情究
係不違背上訴人本意，抑係上訴人確信其不發生，其理由欠備，
於法有違。(三)、依張弘宜於警詢中相關供述之內容，上訴人係先
遭被害人三人一起毆打；依張文政相關供述之內容，其遭刀刺中
時並未感覺疼痛等情，則上訴人持刀刺傷被害人三人，係基於防
衛自己身體繼續被侵害之意，所為排除現在不法侵害之行為。而
張弘宜上開供述離案發時間較近，其可信性較高，乃原判決說明
張弘宜於警詢中相關供述各情，不能採為有利上訴人論斷之依據
，於法有違。又上訴人係遭張弘宜毆打始出手反擊，應認所為係
屬正當防衛。另原判決說明上訴人所為係犯刑法第二百七十一條
第二項、第一項之殺人未遂及同條第一項之殺人既遂罪，其就上
訴人對張弘宜、陳文政所為，僅依刑法第二百七十一條第二項殺
人未遂罪論斷，而未適用刑法第二百七十一條第一項，於法有違
等語。
惟查原判決認定上訴人有原判決事實欄所記載之殺人未遂（二次
）及殺人犯行，係以訊據上訴人雖否認有殺人之犯行，辯稱：伊
並非自願與張弘宜前往溪州公園，伊抵現場後並未與張弘宜發生
口角，即遭張弘宜、陳文政、陳照果共同圍毆，伊為了自衛而撿
拾現場之物往上亂揮，事後才知道所撿到之物係瑞士刀，伊並無
殺人之犯意云云。然查張弘宜、陳文政、陳照果於如原判決所載
時地，先後遭上訴人持利刃刺殺，致彼等分別受有如原判決事實
欄所載之傷勢，且陳照果並因傷重而不治死亡等情，業據張弘宜
、陳文政、陳照果生前證述明確，上情並為上訴人所不爭執，復
有張弘宜、陳文政診斷證明書、陳照果死亡驗斷書及相驗屍體證
明書等附卷可證。依張弘宜、陳文政、陳照果所受如原判決事實
欄所載之傷勢以觀，彼等之傷勢均在人體胸部及腹部等之要害處
，且利刃分別深刺進彼等胸腹腔內傷及內臟，而依張弘宜、陳文
政所供述之內容，堪認上訴人與張弘宜、陳文政、陳照果間，並
無怨隙及金錢糾紛，衡情上訴人雖無殺害被害人等之直接故意，
然堪認上訴人具有殺害被害人等之間接故意。參酌林啟東、陳文
政、陳照果生前所供述之內容等，上訴人於與張弘宜發生口角衝
突後，雖由張弘宜先出手毆打上訴人，惟上訴人立即反擊並互毆
，上訴人旋持刀刺殺張弘宜三刀，嗣又持刀揮刺趨前之陳文政，
繼又持刀刺殺走近之陳照果，則上訴人與張弘宜間之互毆係互相
攻擊之行為，且張弘宜係徒手與上訴人拉扯互毆，乃上訴人竟持
銳利之瑞士刀先後揮刺被害人三人，且上訴人揮刺被害人三人之
傷勢均在胸腹部要害處，上訴人所為非屬正當防衛。張弘宜於警
詢中固曾稱：「是我和陳文政、陳照果三人一起打甲○○的」云
云，然其與林啟東、陳文政、陳照果生前所供述之情節不符，且
依張弘宜於檢察官偵查中供述各情，足見張弘宜於案發時處於酒
後衝突情緒激動狀態，亦難期其對案發當時現場情形能完全記憶
無誤，張弘宜上開供述各情並不能為有利於上訴人之論斷。依證
人許木雄所供述之內容，堪認上訴人並無遭被害人等強押外出情
事。上訴人否認辯解各語，無非係屬事後卸責之詞，不足採信等
情，予以綜合判斷。因而撤銷第一審判決，改判論處上訴人殺人
未遂；殺人未遂；殺人罪刑，已於判決內說明其所憑之證據及其
認定之理由，從形式上觀察，並無違背法令之情形。按供述證據
前後，雖稍有參差或互相矛盾，事實審法院非不可本於經驗法則
斟酌其他證據作合理之比較定其取捨，從而供述證據之一部認為
真實者予以採取，亦非證據法則所不許。又證據之取捨與證據之
證明力如何，均屬事實審法院得自由裁量、判斷之職權；苟其此
項裁量、判斷，並不悖乎通常一般之人日常生活經驗之定則或論
理法則，又於判決內論述其何以作此判斷之心證理由者，即不得
任意指摘其為違法，而據為提起第三審上訴之合法理由。原判決
綜合上述各項證據資料，認定上訴人確有如原判決事實欄所載之
犯行，且其所為非屬正當防衛等情，乃其採證認事調查職權之合
法行使，且無違反經驗或論理法則或理由欠備等情事，上訴意旨
或就證人供述之用語，或就原判決行文之問題，或擷取相關供述
之片段，任意指摘原判決不當，並非有據，不容任意指為違法。
上訴意旨徒憑己意或就原判決已有說明之事項，或就原審判斷證
據證明力之合法職權行使，漫指其違法，重為單純事實上之爭執
，難謂係適法上訴第三審之理由，其上訴違背法律上之程式，應
予駁回。
據上論結，應依刑事訴訟法第三百九十五條前段，判決如主文。
中    華    民    國  九十七  年    十    月    九    日
                      最高法院刑事第一庭
                          審判長法官  董  明  霈
                                法官  林  茂  雄
                                法官  張  祺  祥
                                法官  吳  昆  仁
                                法官  蘇  振  堂
      本件正本證明與原本無異
                                      書  記  官
中    華    民    國  九十七  年    十    月   十六   日
                                                      Ｑ


司法院資訊處製作；財團法人民間司法改革基金會備份。
